臺灣高等法院高雄分院民事判決
                                    109年度醫上易字第1號
上  訴  人  梁香愈  
訴訟代理人  王識涵律師
被 上訴 人  趙培勳即柏康牙醫診所

訴訟代理人  黃暘勛律師
上列當事人間請求侵權行為損害賠償事件，上訴人對於中華民國
109年2月25日臺灣高雄地方法院107年度醫字第11號第一審判決
提起上訴，並為訴之擴張，本院於民國110年12日1月言詞辯論終
結，判決如下：
    主      文
上訴及擴張之訴均駁回。
第二審訴訟費用由上訴人負擔。
    事實及理由
壹、程序部分按訴狀送達後，原告不得將原訴變更或追加他訴。
    但擴張或減縮應受判決事項之聲明者，不在此限；次按，訴
    之變更或追加，非經他造同意，不得為之。但第255條第1 
    項第2款至第6款情形，不在此限。民事訴訟法第255條第1 
    項第3款、第446條第1項分別定有明文。本件上訴人於本院
    審理期間，擴張請求非財產上之損害賠償請求為新臺幣（下
    同）100萬元，經核上訴人此部分之請求，係擴張應受判決
    事項之聲明，是上訴人所為訴之擴張，合於民事訴訟法第44
    6條第1項、第255條第1項第3款之規定，應予准許。
貳、實體部分：
一、上訴人起訴主張：伊於民國105年10月間，因牙齒問題至被
    上訴人所開設之柏康牙醫診所接受治療，經被上訴人建議而
    進行全口植牙療程，由被上訴人親自執行療程手術，並約定
    全口植牙16顆費用合計128萬元（下稱系爭契約），伊業已
    按療程將費用給付完畢，被上訴人本應善盡其善良管理人注
    意義務，惟整體植牙手術療程結束不久後，伊發現被上訴人
    所裝設之牙冠於正常咀嚼食物後，多處碎裂而不平整，造成
    伊上下排牙齒無法平整咬合，經伊反應後，被上訴人竟將原
    一體性之上顎牙冠切下編號11、12、13、21、22、23牙冠，
    予以更換，但嗣發現牙冠再次碎裂，則被上訴人提供之牙冠
    於材質上具有瑕疵，始會發生碎裂，其履行醫療契約顯有所
    過失，致伊因此需支出後續修補醫療費用56萬元，伊自得依
    民法第544條之規定請求被上訴人賠償之。又被上訴人提供
    之牙冠發生碎裂，其給付不合於債之本旨，且所提供之牙冠
    亦已損害伊之財產權、健康權，導致伊無法正常進食，長期
    靠流質食物維生，健康堪憂，日後更需面對漫長之修復重建
    手術，造成伊受有極大痛苦煎熬，心理受有重大創傷，爰依
    民法第277條之1、第184條第1項前段請求賠償精神慰撫金50
    萬元，為此爰依前揭規定提起本訴，並聲明：㈠被上訴人應
    給付上訴人106 萬元及自起訴狀繕本送達翌日起至清償日止
    按週年利率5%計算之利息；㈡願供擔保，請准宣告假執行。
二、被上訴人則以：其為上訴人進行全口植牙療程，每顆植牙費
    用為8萬元，包含植牙體（含鈦合金瓷冠）6萬元及補骨骨材
    費用2萬元，並附贈橋體牙冠上下各4顆，上訴人接受植牙療
    程後，僅牙冠部分發生碎裂，植牙體並無任何瑕疵，而牙冠
    碎裂為臨床上常見之併發症，且碎裂的原因多端，例如磨牙
    習慣、咬合力過大等，尚無法證明其未提供符合之牙冠品質
    造成多處碎裂而有疏失，且前牙牙冠碎裂只會影響美觀，不
    會影響咬合及咀嚼功能。又其提供之植牙療程及植體材質均
    具備一定品質，且已就上訴人上顎牙冠碎裂部分更換完畢，
    下顎牙冠損害部分，其亦願意進行更換，上訴人請求並無理
    由等語，資為抗辯。並聲明：㈠上訴人之訴駁回；㈡如受不利
    判決，願供擔保請准宣告免為假執行。
三、本件原審判決上訴人敗訴，上訴人不服提起上訴，並擴張請
    求，聲明：㈠原判決廢棄；㈡被上訴人應給付上訴人156萬元
    ，及自起訴狀繕本送達翌日起至清償日止，按年息5％計算之
    利息。被上訴人則聲明：上訴駁回。
四、兩造不爭執事項
  ㈠上訴人於105年10月22日因牙齒問題前往被上訴人所開設之柏
    康牙醫診所就診，經被上訴人看診後建議而同意進行全口植
    牙療程，雙方並約定全口植牙16顆總費用為128萬元，上訴
    人已給付完畢。
  ㈡雙方所約定之植牙16顆係指口腔上下兩側之側門齒2顆、犬齒
    2顆、第1小臼齒2顆、第1大臼齒2顆。
  ㈢被上訴人於106年6月29日為上訴人完成整體全口植牙流程，
    嗣上訴人右上犬齒、右上正中門齒、左上正中門齒、左上犬
    齒、右下側門齒、左下正中門齒、左下側門齒植牙體牙冠（
    下合稱系爭牙冠）出現碎裂不平整情況。
  ㈣上訴人於106年9月14日反應部分植牙牙冠出現碎裂不平整情
    況。
五、上訴人上訴主張被上訴人為上訴人所施作之牙冠有瑕疵，以
    及未於醫療行為前盡告知義務致上訴人受有損害（見本院卷
    第43頁），是本件之爭點即為：
  ㈠被上訴人為上訴人所施作之牙冠，是否有瑕疵？
  ㈡被上訴人是否未履行告知義務而致上訴人受有損害？
  ㈢上訴人可否請求被上訴人給付慰撫金？金額若干？
六、本院之判斷：
  ㈠被上訴人為上訴人所施作之牙冠，是否有瑕疵？
  ⒈按當事人主張有利於己之事實者，就其事實有舉證之責任。
    但法律別有規定，或依其情形顯失公平者，不在此限，民事
    訴訟法第277 條定有明文。是原告主張被告應負債務不履行
    損害賠償責任或侵權行為損害賠償責任，依上開規定前段所
    示一般舉證責任法則，本應就其所主張權利之發生要件（例
    如侵害客體、行為、違法性、可歸責性、因果關係、損害等
    ）負舉證責任。僅法院審酌個案，認為適用一般舉證責任法
    則之結果，於上訴人為不可期待或顯失公平時，可考慮減輕
    上訴人之舉證責任。而臨床醫學存在不確定性、裁量性及複
    雜性，是判斷醫療行為過程中是否有故意或過失即注意義務
    之違反，必須斟酌醫療當時之醫療及檢驗水準、醫事人員就
    具體個案之裁量性、病患之特異體質等因素而為綜合判斷，
    故包括醫療契約在內，醫事人員有無侵權行為或不完全給付
    之可歸責事由是否存在，究應由醫事人員或病患負舉證責任
    ，應視個案決之，惟病患至少應就醫事人員在醫療過程中有
    何過失之具體事實負主張責任，若僅主張醫療結果並未成功
    或造成損害，基於醫療行為所特有之不確定性、裁量性及複
    雜性之特徵，及醫療契約非必以成功治癒疾病及精準無誤檢
    查為內容之特性，不能認為病患已就醫事人有何故意過失，
    或具體違反注意義務之不完全給付事由已有所主張證明。
  ⒉上訴人雖稱本件相關可用於鑑定之必要證據，如石膏型及咬
    合器均由被上訴人保管，故應由被上訴人負舉證之責云云。
    然依現行法規，並無牙醫師於進行假牙或牙冠製作後，需保
    管原始牙齒石膏模型及咬合器之規定，被上訴人既無依法保
    管本件原牙齒石膏模型及咬合器之義務，加以自被上訴人為
    上訴人最後製作牙冠之日即106年10月間，迄上訴人於本院
    再請求鑑定之日（109年6月30日，見本院卷第85頁），已逾
    2年8月，被上訴人未留存上開原始證據資料，致無法再為鑑
    定，無可歸責之事由，亦不能以此逕認舉證責任應予倒置，
    而由被上訴人舉證其為上訴人製作及安裝系爭牙冠並無過失
    。上訴人此部分所為之主張，難認有據。
  ⒊系爭契約約定由被上訴人為上訴人進行全口植牙，惟被上訴
    人於106年6月29日為上訴人完成整體全口植牙流程後，系爭
    牙冠出現碎裂不平整情況（見不爭執事項㈠、㈢），縱經被上
    訴人變更治療計劃，重新製作上訴人口腔內之部分牙冠，重
    製後仍發生範圍不等之牙冠碎裂，有義大醫療財團法人義大
    醫院（下稱義大醫院）鑑定報告可憑（見原審卷第68-69 頁
    、下稱系爭鑑定報告）。上訴人固以此主張被上訴人提供之
    牙冠既於安裝後未滿3月即破裂，縱重新安裝於相隔不到2 
    個多月又發生碎裂情事，足證係被上訴人所提供之牙冠材質
    有瑕疵，非牙冠自然耗損或個人因素云云。然依前揭論述，
    由醫療行為之不確定性及複雜性以觀，在上訴人未為其他舉
    證，尚不足單以上開治療結果，即認上訴人已就被上訴人治
    療過程中存有過失盡其主張舉證之責。
  ⒋況經原審囑託義大醫院鑑定上訴人植牙牙冠碎裂之原因，該
    院鑑定表示牙冠之品質及材質難以從外觀判斷，且瓷牙碎裂
    問題不一定與品質相關，又牙冠碎裂是瓷牙可能出現之併發
    症，碎裂原因有許多可能性，例如磨牙習慣、咬合力過大、
    陶瓷部分太薄或太厚都有可能造成碎裂治療結果，應視碎裂
    程度決定調整假牙即可或需重新製作，無法單就肉眼判斷被
    上訴人是否未提供符合牙冠與植體之品質而與多處碎裂有關
    係，但是瓷牙碎裂確實是臨床常見之併發症，有系爭鑑定報
    告可查（見原審卷第68至69頁）。義大醫院為高雄地區醫學
    中心之一，亦設有牙醫專科，對於牙冠之性質及其臨床可能
    發生情況富有經驗，其所為鑑定自屬可採。義大醫院既於參
    酌上訴人之病歷資料，斟酌上訴人前所主張之牙冠碎裂、更
    換等時程，仍無從推認被上訴人所提供牙冠具有瑕疵，上訴
    人既未提出他證據，其主張被上訴人所製作提供予上訴人之
    牙冠不符中等品質而有瑕疵，即無足信。
  ⒌綜上，上訴人就其主張其牙冠碎裂乃係因被上訴人所提供之
    牙冠具有瑕疵乙節，既未舉證，其上開主張自非可採。
  ㈡被上訴人是否未履行告知義務而致上訴人受有損害？
  ⒈上訴人雖主張被上訴人於植牙前未告知有牙冠破裂之併發症
    ，得依民法第227條之規定請求損害賠償云云，然此已為被
    上訴人所否認，是上訴人即應就此有利之事實，負舉證之責
    。
  ⒉而查，證人即任職被上訴人護士俞苡晨證稱：我是擔任諮詢
    師兼助理，工作內容為如果患者不知道牙冠的材質、等級、
    治療的計畫，我們會在醫師解說過後再詳細跟患者解說一遍
    ，我們會輔以圖片及模型對上訴人有印象是因為她是全口植
    牙，而且要一次做完，所以她當時很害怕，是醫師先講後才
    輪到我做諮詢服務，我會陸續展示不同材質假牙的模型，講
    優缺點，醫師治療時我就在旁邊，醫師先解說完她牙齒狀況
    ，然後告知有什麼樣的治療方式，就是活動假牙或是植牙等
    ，結束後她回去考慮再來找我諮詢。醫師一般會說如果喜歡
    吃硬物的，製作一般植牙牙體可能會裂掉。植牙大部分都是
    區分為一般材質及升級的全瓷冠材質，全瓷冠材質是二氧化
    鋯，而一般材質是兩層結合，裡面一層金屬、外面燒陶瓷，
    此種比較不適用喜歡咬硬物的，因為如果去咬硬物可能會瓷
    裂，而全瓷冠硬度比較強，對牙周也比較好，二氧化鋯不是
    金屬，有點像整塊去雕出來的，比較不容易破裂。我有講價
    格差異，因為當時她覺得全口牙齒不太好，如果要一次全部
    處理就是一般所稱的全口重建，不是活動假牙就是植牙，她
    也覺得一口牙普通的就已經要一百多萬元，因為她不會吃硬
    物又不常吃東西都用喝的，譬如以打果汁的方式飲用，她就
    說她比較常喝東西，所以她選擇普通的，而且她ㄧ開始就說
    她不要活動假牙，而如果不做活動假牙，全口重建只剩植牙
    這個選項，上訴人有問被上訴人如果裝一般基本款假牙有可
    能發生什麼情形，醫師一般會說如果喜歡吃硬物的，製作一
    般植牙牙體會裂掉等語（見本院卷第87-95 頁）。且假牙裝
    設多為自費醫療項目，且材質多種，價格差異甚大，此為眾
    所週知之事實，衡情一般人於植牙前均會詳予詢問治療方式
    、材質差異及優缺點、各種材質之價格等情，堪認證人俞苡
    晨上開證述合乎常情而可採信。證人俞苡晨既明確證述被上
    訴人曾告知一般植牙牙體可能於咬硬物時發生破裂，證人俞
    苡晨為被上訴人所僱用之護理人員，為債務履行輔助人，亦
    告知上訴人全瓷冠牙冠硬度較強，而一般假牙容易破裂之情
    ，上訴人主張被上訴人未盡告知義務告知上訴人有牙冠破裂
    之併發症云云，並無足取。
  ㈢綜上所述，上訴人既未舉證證明被上訴人所提供之系爭牙冠
    存在材質或其他瑕疵，以及被上訴人未盡告知義務之事實，
    難認被上訴人於履行系爭契約之過程中有何過失，亦不足認
    被上訴人有過失侵害上訴人權利之事實，是上訴人主張依民
    法第544 條請求後續修補醫療費用56萬元以及依民法第277
    條之1、第184條第1項前段請求賠償精神慰撫金100萬元，為
    無理由而不應准許。
七、綜上所述，上訴人主張依民法第544條、第277條之1、第184
     條第1項前段起訴請求被上訴人給付106萬元及法定遲延利
    息，為無理由，應予駁回。從而原審為上訴人敗訴之判決，
    並無不合。上訴論旨指摘原判決不當，求予廢棄改判，為無
    理由，應駁回上訴。其於本院所為擴張之請求，同無理由而
    應予駁回。又本件事證已明，兩造其餘攻防及證據，因與本
    院前開結論不生影響，爰不逐一論列。
八、據上論結，本件上訴及訴之擴張均為無理由，依民事訴訟法
    第449 條第1 項、第78條，判決如主文。
中　　華　　民　　國　　110 　年　　12　　月　　22　　日
                            醫事法庭
                               審判長法  官  黃國川
                                     法  官  何佩陵
                                     法  官  李怡諄
以上正本證明與原本無異。
如對本判決上訴，須於判決送達後20日內向本院提出上訴狀，其
未表明上訴理由者，應於上訴後20日內向本院提出上訴理由書（
均須按他造當事人之人數附繕本）。上訴時應提出委任律師或具
有律師資格之人之委任狀，並依附註條文規定辦理。如委任律師
提起上訴者，應一併繳納上訴審裁判費。
中　　華　　民　　國　　110 　年　　12　　月　　22　　日
                                     書記官  郭蘭蕙
附註：
民事訴訟法第466條之1：
對於第二審判決上訴，上訴人應委任律師為訴訟代理人，但上訴
人或其法定代理人具有律師資格者，不在此限。
上訴人之配偶、三親等內之血親、二親等內之姻親，或上訴人為
法人、中央或地方機關時，其所屬專任人員具有律師資格並經法
院認適當者，亦得為第三審訴訟代理人。
第1項但書及第2項情形，應於提起上訴或委任時釋明之。